【裁判字號】    94,訴,616
【裁判日期】    950518
【裁判案由】    分割共有物
【裁判全文】
臺灣高雄地方法院民事判決               94年度訴字第616號
原      告    甲○○
訴訟代理人    林華山律師
被      告    己○○○
訴訟代理人    戊○○
被      告    丙○○
兼 上一 人    丁○○
訴訟代理人
被      告    乙○○
上列當事人間分割共有物事件，本院於民國95年5 月4 日言詞辯
論終結，判決如下：
  主      文
兩造共有坐落高雄縣美濃鎮○○段六○四地號土地，准予分割。
分割方法為：如附圖一Ａ案所示編號Ａ部分，面積五○點○七平
方公尺，分歸由原告所有；編號Ｂ、Ｃ、Ｄ、Ｇ、Ｉ部分，面積
合計二百七十六點五○平方公尺，分歸被告各按其應有部分比例
保持共有。
原告其餘之訴駁回。
訴訟費用由被告負擔四分之三，餘由原告負擔。
  事實及理由
一、原告主張：緣坐落高雄縣美濃鎮○○段604 地號土地（下稱
    「系爭土地」），為原告與被告所共有，應有部分比例如附
    表一所示。又坐落於系爭土地上之門牌號碼高雄縣美濃鎮○○里○○路○段42號未保存登記建物（下稱「系爭房屋」）
    ，為原告與被告己○○○、丙○○、乙○○所共有，應有部
    分比例如附表二所示。而系爭土地、建物依其使用目的並非
    不能分割，且兩造亦無不分割之特約，因不能獲致分割協議
    ，乃有訴請裁判分割之必要，為此，爰依法訴請裁判分割，
    並聲明：(一)兩造共有坐落高雄縣美濃鎮○○段六○四地號土
    地，准予分割。分割方法為：如附圖一Ｂ案所示編號Ａ部分
    ，面積50.07 平方公尺，分歸由原告所有；編號Ｂ、Ｃ、Ｄ
    、Ｇ、Ｉ部分，面積合計276.50平方公尺，分歸被告各按其
    應有部分比例保持共有。(二)高雄縣美濃鎮○○里○○路○段
    42號未保存登記建物，准予分割。分割方法為：如附圖二Ｂ
    案所示編號Ａ部分地上建物，面積50.07 平方公尺，分歸由
    原告所有；其餘建物分歸由被告己○○○、丙○○、乙○○
    各按其應有部分比例保持共有。
二、被告則以：系爭土地倘以附圖一Ｂ案之方式分割，原告所分
    得部分，面臨中正路之寬度較其持分大，對被告不公平，故
    應以附圖一Ａ案之方式分割。另就建物部分，如認無法以原
    物分割，即不應以變價方式分割等語為辯。並聲明：(一)兩造
    共有坐落高雄縣美濃鎮○○段六○四地號土地，應以如附圖
    一Ａ案所示方式分割，其中編號Ａ部分，面積50.07 平方公
    尺，分歸由原告所有；編號Ｂ、Ｃ、Ｄ、Ｇ、Ｉ部分，面積
    合計276.50平方公尺，分歸被告各按其應有部分比例保持共
    有。(二)高雄縣美濃鎮○○里○○路○段42號未保存登記建物
    ，應以如附圖二Ａ案所示方式分割，其中編號Ａ部分地上建
    物，面積50.07 平方公尺，分歸由原告所有；其餘建物分歸
    由被告己○○○、丙○○、乙○○各按其應有部分比例保持
    共有。
三、兩造不爭執之事實：
  (一)系爭土地為兩造所共有，應有部分比例如附表一所示。目前
    系爭土地使用狀況如附圖一Ｂ案所示，即原告使用如附圖一
    Ｂ案所示之Ａ部分土地。
  (二)系爭房屋為未保存登記建物，並為原告與被告己○○○、丙○○、乙○○所共有，應有部分比例如附表二所示。
四、得心證之理由：
  (一)系爭土地部分
  按各共有人，得隨時請求分割共有物。但因物之使用目的不
    能分割或契約訂有不分割之期限者，不在此限，民法第823
    條第1 項定有明文。又共有物分割之方法，不能協議決定者
    ，法院得因任何共有人之聲請，命以原物分配於各共有人，
    亦為同法第824 條第2 項第1 款。次按共有物之分割方法，
    法院應斟酌當事人之聲明、共有物之性質、經濟效用及全體
    共有人之利益等公平決之，不受當事人主張之拘束。再以原
    物分配於各共有人時，除應顧及均衡之原則外，並須就各共
    有人應行分得之範圍，例如面積多寡、交通、位置等等，予
    以確定，最高法院55年台上字第1982號判例可資參照。本件
    系爭土地為兩造所共有，兩造應有部分比例如附表一所示。
    又系爭土地登記地目為建地，兩造就系爭土地並未以契約約
    定不予分割，系爭土地依其使用目的亦無不能分割之情事，
    且兩造就分割之方法迄仍無法達成協議等節，業據原告提出
    系爭土地之登記謄本為證，復為被告所不爭執，是原告請求
    分割系爭土地，核無不符，應予准許。
  次按「法院裁判分割共有物，須斟酌各共有人之利害關係，
    使用情形，共有物之性質及價值、經濟效用、符合公平經濟
    原則，其分割方法始得謂為適當。又分割共有物固不受分管
    契約之拘束，惟盡量依各共有人使用現狀定分割方法，以維
    持現狀，減少共有人所受損害，當不失為裁判分割斟酌之一
    種原則」、「分割共有物，以消滅共有關係為目的。法院裁
    判分割共有土地時，除因該土地內部分土地之使用目的不能
    分割（如為道路）或部分共有人仍願維持其共有關係，應就
    該部分土地不予分割或准該部分共有人成立新共有關係外，
    應將土地分配於各共有人單獨所有」，最高法院91年度臺上
    字第805 號、69年臺上字第1831號分別著有判決、判例可資
    參照。查系爭土地北側面臨道路，其上建有系爭房屋一棟等
    節，業經本院會同高雄縣美濃地政事務所人員到場勘測屬實
    ，並製有勘驗筆錄、照片及複丈成果圖在卷可憑。而系爭土
    地臨路寬度約為17.5公尺，如依兩造應有部分比例計算，兩
    造共有關係消滅後，原告所分得部分土地，臨路寬度僅約為
    2.7 公尺，然依原告主張如附圖一Ｂ案所示分割方法，其中
    原告所分得之Ａ部分土地臨路寬度約為6 公尺，依被告主張
    如附圖一Ａ案所示分割方法，其中原告所分得Ａ部分土地臨
    路寬度仍達5.25公尺，均遠大於2.7 公尺，故本院參酌同一
    路段土地臨路寬度，與該土地價值具正向關係之公知事實，
    認採用附圖一Ａ案之分割方法，較符合公平原則，應為可採
    。至系爭土地目前使用狀況雖如原告所提如附圖一Ｂ案所示
    ，即原告使用如附圖一Ｂ案所示之Ａ部分土地，惟以此方案
    分割系爭土地，勢使系爭土地其他共有人遭受相當之不利益
    ，難認符合公平原則。又原告雖另主張以如附圖一Ａ案所示
    分割方法分割系爭土地，將導致分割後土地界址與系爭房屋
    分割後之結構不相一致，影響系爭房屋之安全等語，惟本件
    系爭房屋性質上既不得分割（詳如後述），仍為原告與被告
    己○○○、丙○○、乙○○所共有，則本件自無分割後土地
    界址與系爭房屋分割後結構不相一致之問題，併予敘明。再
    者，分割共有物固以消滅共有關係為其目的，惟被告既陳明
    願於分割後繼續保持分別共有關係，故被告係以其等全體為
    一單位與原告存有共有關係，故原告訴求分割，唯終止與被
    告間之共有關係而不及於被告內部間之分別共有關係，故本
    院以系爭土地如附圖一Ａ案所示Ａ部分分歸由原告取得，Ｂ
    、Ｃ、Ｄ、Ｇ、Ｉ部分分歸被告各按其應有部分比例保持共
    有，自非創設新之共有關係，最高法院73年度臺上字第4138
    號判決意旨可資參照，亦符分割共有物之消滅被告與原告間
    共有關係之目的，從而，本院經審理後，認被告所提分割方
    案，即如附圖一Ａ案所示分割方法，較符合兩造之利益，符
    合公平原則而屬適當，爰定其分割方法如主文第一項所示。
  (二)系爭房屋部分：
  按房屋所有權人，其所有權取得固受法律之保護，惟如欲分
    割，依民法第759 條規定，在辦理保存登記以前，尚不得請
    求共有物之分割。（參見司法院70年廳民一字第588 號函）
    。又基於物權標的物須具獨立性之原則，建築物被區分成特
    定部分，須具(1)構造上之獨立性。例如一排房屋以定著之牆
    壁間隔而成獨立之一戶，一棟樓房以固定樓板分隔為獨立之
    一層，均具構造上之獨立性）；(2)使用上之獨立性。主要區
    分標準，在於該區分單位有無獨立之出入門戶，倘該區分單
    位，必須利用鄰區分單位之門戶，始能出入者，則該區分單
    位，即不具使用上之獨立性；(3)所有人係出於區分所有之型
    態或辦理區分所有權之登記。而建築物原雖非區分所有，仍
    得因當事人之處分行為或其他行為，使其成為區分所有，當
    然該區分之部分必以具備構造上及使用上之獨立性為限，例
    如所有人將建築物之區分部分予以分割，即為適例。
  查本件系爭房屋雖為原告與被告己○○○、丙○○、乙○○
    所共有，但該房屋並未辦理保存登記，依上開說明意旨，在
    辦理保存登記前，自不得請求分割系爭房屋。再者，原告係
    訴請以原物分割系爭建物，核以前開說明，本院自應審酌系
    爭建物是否具備構造上及使用上之獨立性。經查，系爭建物
    為地上二層之鐵架建物，構造上及使用上均為單一建物，僅
    以木板隔間牆作內部區分，構造上緊密相連，此有本院93年
    9 月21日、93年11月30日勘驗筆錄、建物照片在卷可稽，是
    其不具構造上之獨立性，且本案建物非屬公寓大廈，其各樓
    層構造上未具獨立性，無法分割區分為數部分，是
    本件建物縱可分割，其分割方法仍不得以原物分配。揆諸前
    揭說明，姑不論本件建物本即因未辦理保存登記而不得分割
    ，縱得予分割，亦因其構造上不具獨立性，而不得以原物分
    割，僅得以變價方式分割，然兩造皆陳明其分割方法僅限原
    物分配，倘以變價方法分割，則兩造反對分割。綜上，
    本件之建物因未辦理保存登記而不得分割，又倘
    本件得以分割，其方法亦惟以變價方法始可為之，惟參酌兩
    造之真意，如以變價方法分割，兩造就
    本件建物仍願保持共有之現狀。
參、從而，本院經審理後，認土地部分，如土地附圖Ａ案之分割
    方案，已兼顧兩造現有及分割後之利益，符合土地利用之經
    濟原則而屬適當，爰定其分割方法如主文所示。至建物部分
    ，因該建物未辦保存登記且兩造反對以變價方法分割，其請
    求以原物分配方法分割，不應准許。
肆、末查又因分割共有物之訴訟，為形式之訴訟事件，本質上乃
    非訟事件，且分割結果對兩造均屬有益，訴訟費用不宜單獨
    命一造負擔，本院爰審酌兩造利害關係，由兩造比例負擔，
    附此敘明。
據上論結，本件原告之訴為一部分有理由，一部分無理由，依民
事訴訟法第80條之1 、第85條第1 項，判決如主文。
中    華    民    國    95    年    5    月    18    日
                  民事第六庭  法  官  劉傑民
如不服本判決，應於送達後20日內，向本院提出上訴狀並表明上
訴理由，如於本判決宣示後送達前提起上訴者，應於判決送達後
10日內補提上訴理由書（須附繕本）。
中    華    民    國    95    年    5     月    18    日
                              書記官  許雅惠
附表一：
┌───────────────────────┐
│高雄縣美濃鎮○○段604號土地                   │
├──────┬────────────────┤
│共有人      │應有部分比例                    │
├──────┼────────────────┤
│甲○○      │300分之46                       │
├──────┼────────────────┤
│己○○○    │7320分之1653                    │
├──────┼────────────────┤
│丙○○      │300分之108                      │
├──────┼────────────────┤
│丁○○      │7320分之787                     │
├──────┼────────────────┤
│乙○○      │300分之46                       │
└──────┴────────────────┘
  附表二
┌───────────────────────┐
│高雄縣美濃鎮○○路○段42號房屋                │
├──────┬────────────────┤
│共有人      │應有部分比例                    │
├──────┼────────────────┤
│甲○○      │100000分之10972                 │
├──────┼────────────────┤
│己○○○    │100000分之16320                 │
├──────┼────────────────┤
│丙○○      │100000分之61736                 │
├──────┼────────────────┤
│乙○○      │10000分之10972                  │
└──────┴────────────────┘


司法院資訊處製作；財團法人民間司法改革基金會備份。
